臺灣桃園地方法院刑事判決　　　　　　 93年度易緝字第110號
公　訴　人　臺灣桃園地方法院檢察署檢察官
被　　　告　甲○○　男　36歲.
上列被告因詐欺案件，經檢察官提起公訴（90年度偵緝字第854號）
，本院判決如下：
    主  文
甲○○無罪。
    事  實
一、公訴意旨略以：被告甲○○、李小玲（通緝中，另案審結）
    共同在桃園縣中壢市○○○街76號5 樓之1
    有限公司」（下稱鑫英公司），被告李小玲任鑫英公司之負
    責人，負責訂貨、會計財務等業務，被告甲○○則負責承攬
    保溫工程施工管理等業務。緣鑫英公司於民國88年6 月間，
    承攬告訴人力鵬企業股份有限公司（下稱力鵬公司）位於桃
    園縣楊梅鎮○○路339 號染二廠新建保溫工程，而於88年7
    月14簽約，工程總價為新臺幣（下同）1575萬元（含稅，未
    含稅價格為1500萬元），付款方式每月依實作計價，按計價
    之90％支付，嗣於同年8 月30日、9 月1 日復分別簽訂工程
    追加合約書，追加工程款分為136 萬5 千元、357 萬元（均
    含5 ％稅）。詎被告甲○○、李小玲共同基於意圖為自己不
    法所有之犯意聯絡，於執行前揭保溫工程業務時，要求將主
    約之付款方式由「按實作月結計價」改為「每月完工百分比
    承包金額計價，請款金額累計不得超過90％」，告訴人力鵬
    公司不疑有他同意變更付款方式，被告2 人竟虛報完工進度
    ，對於未施作部分、或雖有施工而偷工減料部分，亦均向告
    訴人力鵬公司申報請領工程款，共申報領取1786萬元之工程
    款（含被告自稱之2 次修補、變更施作方法追加金額分為70
    萬3 千82元、95萬9 千3 百14元），致力鵬公司陷於錯誤，
    如數給付。嗣因鑫英公司積欠科岩實業股份有限公司（下稱
    科岩公司）貨款，科岩公司向臺灣台北地方法院聲請假扣押
    ，禁止鑫英公司收取對力鵬公司承攬工程之債權，告訴人力
    鵬公司於89年3 月22日收到臺灣台北地方法院核發之假扣押
    命令後，清查被告甲○○2 人施作進度，發現實做部分可請
    領之工程款應為980 萬2 千3 百12元（公訴人誤繕為1050萬
    5 千3 百94元），虛報溢領工程款共805 萬7 千6 百88元（
    公訴人誤繕為735 萬4 千6 百6 元），始知受騙。因認被告
    甲○○涉犯刑法第339 條第1 項詐欺取財罪嫌云云。
二、按犯罪事實應依證據認定之，無證據不得認定其犯罪事實。
    又不能證明被告犯罪者，應諭知無罪之判決，刑事訴訟法第
    154 條第2 項、第301 條第1 項分別定有明文。又事實之認
    定，應憑證據，如未能發現相當證據，或證據不足以證明，
    自不能以推測或擬制之方法，為裁判基礎。且告訴人之告訴
    ，係以使被告受刑事訴追為目的，是其陳述是否與事實相符
    ，仍應調查其他證據以資審認（最高法院40年度臺上字第86
    號、52年度臺上字第1300號判例參照）。次按，刑法第339
    條詐欺罪之成立，須行為人施用詐術，致他人陷於錯誤而為
    財物之交付或因而得有利益始可，如行為人並未施用詐術，
    或其所用方法不能認係詐術，亦不致使人陷於錯誤，即均與
    該條之構成要件有間（最高法院46年度臺上字第260 號判例
    參照）。
三、公訴意旨認被告甲○○涉犯刑法第339 條第1 項詐欺取財之
    罪嫌，係以告訴代理人丙○○之指訴，並有告訴人公司染二
    廠工程合約書1 份、追加工程合約書2 份、工程聯絡單1 份
    、告訴人公司染二廠實際點收明細表1 份、告訴人公司染二
    廠付款明細、請款單、驗收單、領款收據等附卷，且被告溢
    領工程款數額甚鉅，又無法提供相關施工資料證明核實申領
    ，是被告涉有詐欺犯行明確為其主要論據。訊據被告甲○○
    固供承於前揭時、地承攬告訴人公司之染二廠新建保溫工程
    ，並已向告訴人公司請領1786萬元之工程款，惟堅決否認有
    詐欺取財之犯行，辯稱：本件告訴人公司有派監工在現場審
    核進度、材料規格無誤後，伊再填載申報書，交給告訴人公
    司依據進度撥款，伊係按工程進度核實申領工程款，伊就尚
    未施作的部分並無申報工程款，另外在施工時，告訴人公司
    曾要求伊搶工，後來要以Ｘ光照焊道有無密合，告訴人公司
    找來要照Ｘ光的人表示焊道太小無法照，因此拆掉修補，亦
    曾有要試壓力沒有過因此拆下來重新做過之情事，所以會有
    2 次修補、變更施作方法之追加金額，至於追加金額多少，
    伊已忘記了等語。經查：
（一）證人即告訴人公司曾派任檢驗被告施作染二廠保溫工程之
      監工乙○○於本院審理時證述：「實作實點是作多少付款
      多少，若是百分比則是由我們先去看做了沒有，若有做的
      話就依據百分比而給付，但是不會驗收，是工程最後才驗
      收。」、「（問：施工時你有全程監工，為何被告的工程
      有數量不夠或是偷工減料的情形？）因為我們後來改為百
      分比付款，所以沒有實際量數量，我們只有控制請款的進
      度是否合理，至於有無偷工減料或是數量是否足夠，是屬
      於驗收的問題。」、「（問：後來工程完成後，有無驗收
      ？）無，因為公司有通知工程有問題，材料商告被告，對
      我們進行假處分，且根本沒有完工，我們只有去點數量，
      並且通知被告過來，但是被告沒有過來，所以沒有驗收。
      」、「（問：最後有無驗收？）無法驗收，因為數量不對
      ，譬如有些是數量不夠，有些是偷工減料等等，所以沒有
      驗收。」、「（問：被告偷工減料及數量不足的部分，你
      們是否有做紀錄？）有，我們有點過實際所做的數量，就
      是後來我們通知被告過來，而被告不過來一起點數量。」
      、「（問：你們所做的紀錄是否就是如偵緝卷第132 到14
      7 頁的紀錄？）就是這份紀錄，黃色的部分就是被告還沒
      有施作的部分，其餘的顏色，橙色就是有做但是偷工減料
      的部分，綠色就是變更施工的部分，但是有做，藍色則是
      被告有依約施作的部分。」、「（問：告訴狀中表示被告
      曾經向告訴人稱有二次修補及變更施作方法，金額各為70
      萬3 千82元及95萬9 千3 百14元，就此部分你是否知情？
      ）我知道有拆拆修修的修補，但是實際金額我不知道，至
      於變更施作方法部分，我也不清楚。」、「（被告問：我
      記得我們施工的時候，是搶工，有拆掉一部分修補，因為
      當時是公司叫我們搶作，後來Ｘ光要照焊道有無密合，然
      而告訴人找來要照Ｘ光的人說所留的焊道太小，無法照，
      因此拆掉修補，你是否記得？）我知道有拆，但是不知道
      拆多少。」等語綦詳。
（二）證人即告訴代理人丙○○於本院審理時證述：「（問：3
    　份合約的總工程款應是2068萬5 千元，主約是1575萬元，
      追加的第一份合約是136 萬5 千元，追加的第二份合約是
      357 萬元，是否如此？）是。」、「（問：若是總工程款
      加稅是2068萬5 千元，扣除所提偵緝卷第132 到147 頁黃
      色部分的金額，金額是471 萬4 千5 百98元，總共是1597
      萬4 百2 元，是否如此？）是。」、「（問：你們告訴狀
      中曾經表示被告稱有拆補及變更施作方法，總金額是70萬
      3 千82元及95萬9 千3 百14元，是否如此？）有此金額，
      但是是被告主張的。」、「（問：1786萬元，是否包括這
      二筆金額？）這是被告主張的，但是我們公司不應該支付
      這二筆金額，因為合約中沒有約定。」、「（問：為何付
      款方式同意由實作實點變更為依據施工百分比付款？）‧
      ‧因為被告夫妻是年輕創業，且我們公司是趕建新廠，加
      上我們公司考量被告是新公司財力不足，所以同意變更付
      款方式。」等語，並有告訴人公司楊梅染二廠之付款明細
      表、告訴人公司公司染二廠新建保溫工程合約書影本、第
      一次追加工程合約書、第二次追加工程合約書告訴人公司
      聯絡單（日期為88年8 月30日，內容為鑫英實業有限公司
      要求付款方式由按實作月結計價改為每月完工百分比承包
      金額計價，請款金額累計不得超過90％）、告訴人公司已
      支付被告工程款1786萬元之轉帳傳票、支出傳票、請款單
      、發票、驗收單、領款收據、力麗集團付款申請單等影本
      、被告施作點收表等資料附卷足憑。
　　從而，依證人丙○○之證詞，足認本件告訴人之付款方式由
    「按實作月結計價」改為「每月完工百分比承包金額計價，
    請款金額累計不得超過90％」，係因告訴人考量被告甲○○
    、李小玲夫妻年輕創業有財力不足之情形而同意變更付款方
    式，是並無任何積極證據足認被告甲○○、李小玲於要求告
    訴人變更付款方式時即有為自己不法所有利益或損害他人利
    益之犯意，或有何施用詐術之情事，應堪認定。又依證人乙○○之證詞及卷附之告訴人公司楊梅染二廠新建保溫工程合
    約書影本、第一次追加工程合約書、第二次追加工程合約書
    （見89年度他字第2556號偵查卷第16頁至第71頁），可知告
    訴人公司依契約約定「告訴人公司派監工人員有監督工程及
    指示之權」，而指派證人乙○○到場任監工一職，並檢查施
    工進度。又於本件新建保溫工程，均由證人乙○○於監工後
    ，在告訴人公司工程驗收單之「驗收意見欄」填載工程進度
    證明並簽名（僅88年9 月14日之驗收單漏未簽名），於追加
    工程部分，或由被告於告訴人公司工程驗收單之「使用單位
    意見欄」填載工程進度，再由證人乙○○簽名同意，或由廠
    （副）長、證人乙○○在告訴人公司工程驗收單之「驗收意
    見欄」填載工程進度證明並簽名後，再層轉告訴人公司之總
    經理、副總經理、協理、廠（副）長、經辦簽名，且佐以本
    件新建保溫工程、2 次追加工程之工程款總計為2068萬5 千
    元（含稅），扣除告訴人公司主張被告未施做部分共計495
    萬3 百28元（即90年度偵緝字第854 號偵查卷第132 頁至第
    147 頁黃色部分之總和為471 萬4 千5 百98元，如加計5 ％
    稅金，則為495 萬3 百28元），再加上被告主張應給付之2
    次修補、變更施作方法追加金額分為73萬8 千2 百36元、10
    0 萬7 千2 百79元（含稅，未稅金額分為70萬3 千82元、95
    萬9 千3 百14元），足認告訴人公司依約應給付被告已施工
    完成部分之工程款為1748萬1 百87元（即2068萬5 千元－49
    5 萬3 百28元＋73萬8 千2 百36元＋100 萬7 千2 百79元＝
    1748萬1 百87元），核與告訴人公司指述已給付被告工程款
    1786萬元之金額大致相符，此有力麗集團關於本件工程（含
    2 次追加工程部分）歷次付款申請單（付款對象為鑫英公司
    、付款內容為染二廠保溫工程款）、告訴人公司歷次之工程
    驗收單、鑫英公司歷次請款單、被告施作點收表附卷足憑（
    見90年度偵緝字第854 號偵查卷第90、93、94、96、99、10
    0 、103 、105 、106 、109 、111 、112 、115 、118 、
    119 、121 、124 、125 、127 頁、第132 頁至第147 頁）
    ，從而，本件被告請款時，既經證人乙○○、廠（副）長檢
    查施工進度無訛後，再層轉告訴人公司之總經理、副總經理
    、協理、廠（副）長、經辦簽名，且告訴人事後清點應給付
    被告施工完成部分之工程款與已給付之工程款大致吻合，是
    被告並無虛報施工進度溢領工程款一情，至為明灼。
（三）至告訴人指述被告給付有瑕疵而與原契約約定不符一情，
      然此部分為被告所否認，且未經被告與告訴人公司會算點
      收，亦據證人乙○○於審理時證述在卷（詳前述），況依
      告訴人提出之被告施作點收表，其上多有變更施工部分（
      即綠色部分），是本件被告施工有無偷工減料、或偷工減
      料、變更施做之數量多少，均存疑義，是告訴人片面指述
      尚非有據，縱然經會算結果，被告有瑕疵給付之情形，然
      此或出於事後惡意或出於過失而為，原因非只一端，不能
      僅因被告所給付之物有瑕疵之客觀事實，率而推定被告於
      請領工程款時自始即生有瑕疵給付之詐欺犯意。
（四）另告訴人指述被告未提出2 次折補修及變更施作方法應加
      計之工程款分為70萬3 千82元、95萬9 千3 百14元之事證
      供其查核云云，然被告於本院審理時堅稱確有該2 筆修補
      、變更施做之追加費用等語，且證人乙○○於本院審理時
      已證述本件保溫工程有拆拆修修的修補，曾因焊道太小無
      法照Ｘ光而拆掉修補等語，詳如前述，是被告辯稱：本件
      施工時，告訴人公司曾要求伊搶工，後來要以Ｘ光照焊道
      有無密合，告訴人公司找來要照Ｘ光的人表示焊道太小無
      法照，因此拆掉修補，亦有曾因要試壓力沒有過而拆下來
      重新做過之情事，所以會有2 次修補、變更施作方法之追
      加金額等語，尚屬有據，公訴人既未舉證被告無施做前揭
      2 次折補修及變更施作方法應加計之工程款，自難圖憑告
      訴人片面指述，而認被告就此部分有自始未給付虛報工程
      款之詐欺犯行。
四、綜上所述，本件純屬告訴人與被告間之民事糾葛，此外，復
    查無其他積極證據足資證明被告有何公訴意旨所指詐欺取財
    之犯行，本件不能證明被告被指述之犯行，自應諭知無罪之
    判決。
據上論斷，應依刑事訴訟法301 條第1 項，判決如主文。
本案經檢察官李允煉到庭執行職務。
中　　華　　民　　國　　94　　年　　4 　　月　　26　　日
                  臺灣桃園地方法院刑事第一庭
                      審判長法　官  曾淑華
                            法  官  蘇昭蓉
                            法  官  黃梅淑
以上正本證明與原本無異。
如不服本判決，應於判決送達後10日內向本院提出上訴狀（應附
繕本），上訴於臺灣高等法院。
　　　　　　　　　　　　　　書記官　魏里安
中　　華　　民　　國　　94　　年　　4 　　月　　26　　日
